臺灣高雄地方法院民事判決
110年度鳳簡字第200號
原      告  陳正聲  
訴訟代理人  吳淑靜律師
被      告  楊雪貞即葉陳梅之遺產管理人

            李添財  
            李添進  

            李盈賜  
            蘇李麗美
            李麗瓊  
            黃士豪  


            黃祺蔚（原名黃惠蘭）

            陳蓮只  

            陳朝貞  
            陳俊宏  
上  一  人            
訴訟代理人  蘇志成律師
上列當事人間請求分割共有物事件，本院於民國111年9月15日言
詞辯論終結，判決如下：
    主      文
一、原告與被告楊雪貞即葉陳梅之遺產管理人、李添進、李盈賜
    、蘇李麗美、李麗瓊、黃士豪、黃祺蔚、陳蓮只、陳朝貞、
    陳俊宏共有坐落高雄市○○區○○段○○○地號土地應予分割，其
    分割方法為：㈠如附圖暫編地號二六七(1)所示面積四平方公
    尺，分歸原告；㈡如附圖暫編地號二六七所示面積四平方公
    尺，分歸被告陳俊宏。
二、兩造共有坐落高雄市○○區○○段○○○地號土地應予分割，其分
    割方法為：㈠如附圖暫編地號二六八(1)所示面積八平方公尺
    ，分歸原告；㈡如附圖暫編地號二六八所示面積八平方公尺
    ，分歸被告陳俊宏。
三、原告、被告陳俊宏就高雄市○○區○○段○○○地號土地應各給付
    被告楊雪貞即葉陳梅之遺產管理人、李添進、李盈賜、蘇李
    麗美、李麗瓊、黃士豪、黃祺蔚、陳蓮只、陳朝貞如附表三
    所示之補償金額。
四、原告、被告陳俊宏就高雄市○○區○○段○○○地號土地應各給付
    被告楊雪貞即葉陳梅之遺產管理人、李添財、李添進、李盈
    賜、蘇李麗美、李麗瓊、黃士豪、黃祺蔚、陳蓮只、陳朝貞
    如附表四所示之補償金額。
五、訴訟費用新臺幣柒仟壹佰元由兩造按附表五所示比例負擔。
    事實及理由
一、按簡易訴訟之訴狀送達後，原告不得將原訴變更或追加他訴
    ，但請求之基礎事實同一者，不在此限，民事訴訟法第436
    條第2項、第255條第1項第2款分別定有明文。查本件原告於
    起訴時原聲明請求：㈠兩造（被告陳俊宏除外）共有坐落高
    雄市○○區○○段000地號土地（下稱系爭267地號土地），其分
    割方法如起訴狀附圖所示編號A部分，分歸被告楊雪貞即葉
    陳梅之遺產管理人、李添財、李添進、李盈賜、蘇李麗美、
    李麗瓊、黃士豪、黃惠蘭(黃惠蘭於本件言詞辯論終結後更
    名為黃祺蔚，下稱黃惠蘭)、陳蓮只、陳朝貞取得並保持分
    別共有；編號B部分，分歸原告取得；㈡兩造共有坐落高雄市
    ○○區○○段000地號土地（下稱系爭268地號土地），其分割方
    法如起訴狀附圖所示編號C部分，分歸陳俊宏取得；編號D部
    分，分歸原告取得（本院卷一第10頁）。嗣於本院審理時，
    請求依高雄市政府地政局大寮地政事務所鑑測日期民國110
    年11月4日分割測量成果圖(下稱附圖)暫編地號267(1)、268
    (1)均分歸原告，暫編地號267、268均分歸陳俊宏，由原告
    、陳俊宏分別以金錢補償未受原物分配之其餘共有人(本院
    卷二第170頁)，而變更聲明如下述（本院卷二第293至296頁
    ），核與上開規定相符，應予准許。
二、被告李添財、李添進、李盈賜、蘇李麗美、黃士豪、黃惠蘭
    、陳蓮只、陳朝貞、陳俊宏均經合法通知，未於言詞辯論期
    日到場，核無民事訴訟法第386條各款所列情形，爰依原告
    之聲請，由其一造辯論而為判決。
三、原告主張：
　㈠原告與楊雪貞即葉陳梅之遺產管理人、李添進、李盈賜、蘇
    李麗美、李麗瓊、黃士豪、黃惠蘭、陳蓮只、陳朝貞、陳俊
    宏共有系爭267地號土地，應有部分比例如附表一「分割前
    之應有部分比例」欄所示；兩造共有系爭268地號土地，應
    有部分比例如附表二「分割前之應有部分比例」欄所示，系
    爭267、268地號土地並無不分割之約定，亦無因使用目的不
    能分割之情事，惟兩造不能達成分割協議，請求將系爭267
    、268土地裁判分割。
　㈡如附圖暫編地號267(1)、268(1)土地，與原告及其胞弟即訴
    外人陳振銘所共有之高雄市○○區○○段00000○000地號土地（
    下分稱系爭266-1地號土地、系爭270地號土地）相鄰，且系
    爭270地號土地上有原告所有之二層樓建築，原告必須經由
    附圖暫編地號267(1)、268(1)土地通行至鳳林三路以對外聯
    絡，將附圖暫編地號267(1)、268(1)土地分配予原告，再由
    原告以金錢補償其他共有人，最能發揮前揭土地之價值。又
    如附圖暫編地號267、268土地，與陳俊宏所有之高雄市○○區
    ○○段000地號土地（下稱系爭269地號土地）相鄰，陳俊宏在
    系爭269地號土地上經營電器行，亦係使用附圖暫編地號267
    、268土地通行至鳳林三路以對外聯絡，將附圖暫編地號267
    、268土地分配予陳俊宏，再由陳俊宏以金錢補償其他共有
    人，最能發揮前揭土地之價值。
　㈢原告提出金錢補償之方案，因系爭267、268地號土地相鄰之
    高雄市○○區○○段00000○000地號土地前經本院以107年度鳳簡
    字第238號案件（下稱系爭前案）判決分割，系爭前案委由
    大有國際不動產估價師聯合事務所(下稱大有事務所)之估價
    結果為每坪新臺幣（下同）236,000元，系爭267、268地號
    土地與前揭土地相鄰，價值應屬相當，故本件應以每坪236,
    000元即每平方公尺71,390元計算補償金額，依前揭標準計
    算各共有人面積增減後之補償金額，原告、陳俊宏就系爭26
    7地號土地應各給付楊雪貞即葉陳梅之遺產管理人、李添進
    、李盈賜、蘇李麗美、李麗瓊、黃士豪、黃惠蘭、陳蓮只、
    陳朝貞如附表三所示之補償金額；就系爭268地號土地應各
    給付楊雪貞即葉陳梅之遺產管理人、李添財、李添進、李盈
    賜、蘇李麗美、李麗瓊、黃士豪、黃惠蘭、陳蓮只、陳朝貞
    如附表四所示之補償金額
　㈣為此，爰依民法第823條、第824條規定，提起本件訴訟，並
    聲明：㈠原告與楊雪貞即葉陳梅之遺產管理人、李添進、李
    盈賜、蘇李麗美、李麗瓊、黃士豪、黃惠蘭、陳蓮只、陳朝
    貞、陳俊宏共有系爭267地號土地應予分割，其分割方法為
    ：⑴如附圖暫編地號267(1)所示面積4平方公尺，分歸原告取
    得；⑵如附圖暫編地號267所示面積4平方公尺，分歸陳俊宏
    取得。㈡兩造共有系爭268地號土地應予分割，其分割方法為
    ：⑴如附圖暫編地號268(1)所示面積8平方公尺，分歸原告取
    得；⑵如附圖暫編地號268所示面積8平方公尺，分歸陳俊宏
    取得。㈢原告、陳俊宏就系爭267地號土地應各給付楊雪貞即
    葉陳梅之遺產管理人、李添進、李盈賜、蘇李麗美、李麗瓊
    、黃士豪、黃惠蘭、陳蓮只、陳朝貞如附表三所示之補償金
    額。㈣原告、陳俊宏就系爭268地號土地應各給付楊雪貞即葉
    陳梅之遺產管理人、李添財、李添進、李盈賜、蘇李麗美、
    李麗瓊、黃士豪、黃惠蘭、陳蓮只、陳朝貞如附表四所示之
    補償金額。
四、被告則以：
  ㈠楊雪貞即葉陳梅之遺產管理人：同意原告之分割方案，亦同
    意原告提出之補償金額方案。
　㈡李麗瓊：請求變價分割或將系爭267、268地號土地分配給李
    麗瓊，李麗瓊願意依原告提出之金錢補償計算方式補償其他
    共有人。
　㈢李添財未於最後言詞辯論期日到場，惟前於言詞辯論期日到
    場則稱：請求變價分割。
　㈣陳俊宏未於最後言詞辯論期日到場，惟前於言詞辯論期日到
    場則稱：同意原告之分割方案，及陳俊宏分得部分願以金錢
    補償其他共有人，亦同意原告提出之補償金額方案。　
　㈤李添進、李盈賜、蘇李麗美、黃士豪、黃惠蘭、陳蓮只、陳
    朝貞均未於本院言詞辯論期日到場，亦未提出書狀為任何聲
    明或陳述。
五、本院得心證之理由：　　
  ㈠按各共有人，除法令另有規定外，得隨時請求分割共有物。
    但因物之使用目的不能分割或契約訂有不分割之期限者，不
    在此限。共有物之分割，依共有人協議之方法行之。分割之
    方法不能協議決定，或於協議決定後因消滅時效完成經共有
    人拒絕履行者，法院得因任何共有人之請求，命為下列之分
    配：一、以原物分配於各共有人。但各共有人均受原物之分
    配顯有困難者，得將原物分配於部分共有人。二、原物分配
    顯有困難時，得變賣共有物，以價金分配於各共有人；或以
    原物之一部分分配於各共有人，他部分變賣，以價金分配於
    各共有人。以原物為分配時，如共有人中有未受分配，或不
    能按其應有部分受分配者，得以金錢補償之。民法第823條
    第1項、第824條第1項、第2項、第3項分別定有明文。又按
    分割共有物，究以原物分割或變價分配其價金，法院固有自
    由裁量之權，不受共有人主張之拘束，但仍應斟酌當事人之
    聲明，共有物之性質、經濟效用及全體共有人利益等，公平
    裁量。必於原物分配有困難者，始予變賣，以價金分配於各
    共有人（最高法院51年台上字第271號判決參照）。此觀諸9
    8年1月23日修正公布之民法第824條第2項第2款亦規定「原
    物分配顯有困難時，得變賣共有物」即明，自應解釋為變價
    分割係於原物分配有困難時，始可採用。所謂原物分配有困
    難，係指共有物性質上不能以原物分配或以原物分配有困難
    之情形，例如共有物本身無法為原物分割，或雖非不能分割
    ，然分割後將顯然減損其價值或難以為通常使用（最高法院
    98年度台上字第223號、102年度台上字第1336號、98年度台
    上字第2058號、95年度台上字第948號、94年度台上字第176
    8號判決意旨參照）。
　㈡經查，本件原告主張系爭267地號土地為原告、楊雪貞即葉陳
    梅之遺產管理人、李添進、李盈賜、蘇李麗美、李麗瓊、黃
    士豪、黃惠蘭、陳蓮只、陳朝貞、陳俊宏共有，應有部分比
    例如附表一「分割前之應有部分比例」欄所示；系爭268地
    號土地為兩造共有，應有部分比例如附表二「分割前之應有
    部分比例」欄所示，兩造間未訂有不分割之期限，系爭267
    、268地號土地亦無因物之使用目的不能分割或契約約定不
    能分割之情事，兩造復不能達成分割協議一情，有現場照片
    、高雄市政府地政局大寮地政事務所110年5月17日高市地寮
    測字第11070366700號函、高雄市政府工務局110年5月25日
    高市工務建字第11035038900號函、高雄市政府都市發展局1
    10年5月27日高市都發開字第11032390500號函、系爭267、2
    68地號土地最新公務用謄本在卷可憑（本院卷一第129至132
    、271、277至279頁，卷二第41至57頁），堪認屬實。是原
    告基於系爭267、268地號土地共有人之地位，訴請裁判分割
    ，核與前揭規定相符。
  ㈢系爭267、268地號應以原告分割方案為適宜之分割方案，茲
    說明如下：　　
　⒈系爭267、268地號土地面積分別為8平方公尺、16平方公尺，
    有系爭267、268地號土地最新公務用謄本附卷可稽（本院卷
    二第41至57頁），本院審酌系爭267、268地號土地面積及本
    件共有人數眾多，如各共有人均受原物分配，則各共有人所
    分配之面積甚小，實難以為通常使用，是以，足認各共有人
    均受原物之分配顯有困難。
　⒉如附圖暫編地號267(1)、268(1)土地右方為系爭266-1土地，
    右後方則為系爭270地號土地，系爭266-1、270地號土地均
    為原告與陳振銘共有，陳振銘於系爭266-1地號土地上經營
    紅茶冰店家，附圖暫編地號268(1)與系爭270地號土地上有
    原告所有之二層樓建築，並出租予他人經營夾娃娃機店，附
    圖暫編地號268(1)土地與系爭270地號土地需經由附圖暫編
    地號267(1)土地至鳳林三路；如附圖暫編地號267、268土地
    左方之262-2地號土地並非兩造所有，左後方則為系爭269地
    號土地，系爭269地號土地為陳俊宏所有，其上有陳俊宏所
    有之三層樓建物並經營LG電器店之用，附圖暫編地號268土
    地與系爭269地號土地需經由附圖暫編地號267土地至鳳林三
    路等情，有本院勘驗筆錄暨現場照片、系爭269、系爭270、
    266-1、262-2地號土地公務用謄本、附圖在卷可憑（本院卷
    二第9至31、59至73、95頁）。是以，本院審酌如將附圖暫
    編地號267(1)、268(1)土地分配予原告，附圖暫編地號267
    、268土地分配予陳俊宏，再由原告、陳俊宏分別以金錢補
    償其他共有人，分割後之土地均非袋地，相鄰關係尚屬單純
    ，並符合現有利用狀況，且原告及陳俊宏均可將分得之土地
    與其所有之相鄰土地共同開發利用，而無難以開發利用、減
    損土地價值之情事，復斟酌楊雪貞即葉陳梅之遺產管理人、
    陳俊宏均同意前揭分割方案，是原告分割方案應合於多數共
    有人之利益。從而，本院認系爭267、268地號土地應予分割
    ，並以原告方案分割為適當。
　⒊至於李麗瓊抗辯：請求變價分割或將系爭267、268地號土地
    分配給李麗瓊等語。李添財則抗辯：請求變價分割等語。惟
    查，本院已審酌系爭267、268地號土地之使用情況，認將系
    爭267、268地號土地以原物分配於部分共有人即原告、陳俊
    宏合於多數共有人之利益，業已認定如前述。而李麗瓊並非
    系爭267、268地號土地所相鄰土地之所有權人，且系爭267
    、268地號土地面積分別為8平方公尺、16平方公尺，如將前
    揭土地分配於李麗瓊，合計面積僅24平方公尺亦難以為有效
    利用，反將使原告、陳俊宏之建物難以利用前揭土地通行至
    鳳林三路。又李麗瓊就系爭267、268地號土地之應有部分分
    別為42分之1、126分之2，原告之應有部分分別為7分之3、7
    分之2，陳俊宏之應有部分分別為42分之1、3分之1，倘若將
    系爭267、268地號土地分歸李麗瓊取得後，李麗瓊應補償其
    他共有人之金額亦遠較分配於原告及陳俊宏高，日後較容易
    因金錢補償問題再生紛擾，難認李麗瓊提出分割方案較原告
    分割方案更為適當。另系爭267、268地號土地就各共有人均
    受原物之分配顯有困難，既然適宜以原物分配於部分共有人
    即原告、陳俊宏，並無原物分配顯有困難之情形，是李麗瓊
    、李添財抗辯系爭267、268地號土地應變價分割等語，尚非
    可採。
　⒋依原告主張之金錢補償方案，以每坪236,000元即每平方公尺
    71,390元計算金錢補償金額，即原告、陳俊宏就系爭267地
    號土地應各給付楊雪貞即葉陳梅之遺產管理人、李添進、李
    盈賜、蘇李麗美、李麗瓊、黃士豪、黃惠蘭、陳蓮只、陳朝
    貞如附表三所示之補償金額；就系爭268地號土地應各給付
    楊雪貞即葉陳梅之遺產管理人、李添財、李添進、李盈賜、
    蘇李麗美、李麗瓊、黃士豪、黃惠蘭、陳蓮只、陳朝貞如附
    表四所示之補償金額等情，有系爭前案囑託大有事務所進行
    估價之估價報告書在卷可稽(外放不動產估價報告書)，復經
    本院依職權調取系爭前案卷宗核閱無誤。本院審酌前開不動
    產估價報告書係針對高雄市○○區○○段000○000○000地號土地
    進行估價，前揭土地與系爭267、268地號土地相近、估價日
    期亦非久遠。而楊雪貞即葉陳梅之遺產管理人、陳俊宏於本
    院審理中均稱：同意此估價結果，無須另送鑑價單位等語；
    李麗瓊則稱：希望重新鑑價，但不願意支出鑑價費用等語（
    本院卷二第212至213頁）；李麗瓊復稱：如將系爭267、268
    地號土地分歸由其取得，願意以原告提出的補償金計算方式
    補償其他共有人等語（本院卷二第297頁），顯見李麗瓊亦
    認原告提出金錢補償方案為可採。是以，本院認原告提出系
    爭267、268土地面積增減之金錢補償方案，應屬可採。
六、綜上所述，原告依民法第823條、第824條規定請求裁判分割
    系爭267、268地號土地，為有理由，應予准許。本院斟酌系
    爭267、268地號土地全體共有人之利益、意願，共有物之性
    質、使用現況、經濟效用等一切因素等情狀，認以原告主張
    之分割方案將原物分配予原告、陳俊宏，再由原告、陳俊宏
    分別以金錢補償其他共有人，應屬公平適當，爰定分割方法
    如主文第1項至第4項所示。
七、末按因共有物分割、經界或其他性質上類似之事件涉訟，由
    敗訴當事人負擔訴訟費用顯失公平者，法院得酌量情形，命
    勝訴之當事人負擔其一部，民事訴訟法第80條之1定有明文
    。分割共有物之訴，本質上屬無訟爭性之非訟事件，兩造本
    可互換地位。本件原告起訴雖於法有據，但被告之應訴實因
    訴訟性質所不得不然，本院認為訴訟費用由敗訴當事人負擔
    ，顯失公平，而應由兩造依附表五所示比例分擔，較為公允
    ，爰諭知如主文第5項所示。
八、據上論結，原告之訴為有理由，依民事訴訟法第80條之1、
    第85條第1項規定，判決如主文。　　　
中　　華　　民　　國　　111 　年　　10　　月　　17　　日
                  鳳山簡易庭  法  官    藍雅筠
以上正本係照原本作成。　　　　　　　　　
如不服本判決，應於送達後20日內，向本院提出上訴狀並表明上
訴理由，如於本判決宣示後送達前提起上訴者，應於判決送達後
20日內補提上訴理由書（須附繕本）。　　　　　　　　　　
中　　華　　民　　國　　111 　年　　10　　月　　17　　日
                              書記官    蔡毓琦 
附表一：267地號土地(面積8㎡)、原告分割方案                                      編號                                     共有人                                                                   分割前之應有部分比例                                                    依分割前之應有部分比例換算面積（㎡，小數點以下第2位，四捨五入）              分割後分得位置(附圖之暫編地號)                                              分割後分得位置之應有部分比例                          分割後所得面積較其應有部分面積之增、減情形（㎡，小數點以下第2位，四捨五入）    1                葉陳梅（遺產管理人：楊雪貞）  7分之1                      1.14                        無                          無                          -1.14                        2      李添進    42分之1    0.19      無        無        -0.19      3      李盈賜    42分之1    0.19      無        無        -0.19      4      蘇李麗美  42分之1    0.19      無        無        -0.19      5      李麗瓊    42分之1    0.19      無        無        -0.19      6      黃士豪    84分之1    0.1        無        無        -0.1      7      黃惠蘭    84分之1    0.1        無        無        -0.1      8    原告    7分之3    3.43      附圖267(1) 全部      +0.57    9      陳蓮只    7分之1    1.14      無        無        -1.14      10    陳朝貞    7分之1    1.14      無        無        -1.14      11    陳俊宏    42分之1    0.19      附圖267    全部      +3.81      

附表二：268地號土地(面積16㎡)、原告分割方案                                  編號                                     共有人                                                                   分割前之應有部分比例                                                      依分割前之應有部分比例換算面積（㎡，小數點以下第2位，四捨五入）              分割後分得位置(附圖之暫編地號)                                              分割後分得位置之應有部分比例                                分割後所得面積較其應有部分面積之增、減情形（㎡，小數點以下第2位，四捨五入）    1      陳俊宏    3分之1    5.33      附圖268    全部    +2.67      2                葉陳梅（遺產管理人：楊雪貞） 21分之2    1.53      無      無        -1.53                        3      李添財    126分之2  0.25      無      無    -0.25      4      李添進    126分之2  0.25      無      無    -0.25      5      李盈賜    126分之2  0.25      無      無    -0.25      6      蘇李麗美  126分之2  0.25      無      無    -0.25      7      李麗瓊    126分之2  0.25      無      無    -0.25      8      黃士豪    252分之2  0.13      無      無    -0.13      9      黃惠蘭    252分之2  0.13      無      無    -0.13      10    原告      7分之2    4.57      附圖268(1) 全部    +3.43      11    陳蓮只    21分之2    1.53      無      無    -1.53      12    陳朝貞    21分之2    1.53      無      無    -1.53      



附表三：原告、被告陳俊宏就系爭267地號土地應金錢補償其他被告之金額 【每平方公尺以新臺幣（下同）71,390元計算，小數點以下四捨五入】                                                             應受補償人→        葉陳梅（遺產管理人：楊雪貞) (-1.14㎡) 李添進 (-0.19㎡)                          李盈賜 (-0.19㎡)                  蘇李麗美 (-0.19㎡)                          李麗瓊 (-0.19㎡)                  黃士豪 (-0.1㎡)                    黃惠蘭 (-0.1㎡)                    陳蓮只 (-1.14㎡)                  陳朝貞 (-1.14㎡)                  應補償人↓          原告      (+0.5㎡)  10,591元          1,765元                1,765元            1,765元                1,765元            929元              929元              10,591元          10,591元          陳俊宏    (+3.81㎡) 70,793元          11,799元              11,799元          11,799元              11,799元          6,210元            6,210元            70,793元          70,793元          

附表四：原告、被告陳俊宏就系爭268地號土地應金錢補償其他被告之金額 【每平方公尺以新臺幣（下同）71,390元計算，小數點以下四捨五入】                                                                        應受補償人→ 葉陳梅（遺產管理人：楊雪貞） (-1.53㎡)    李添財 (-0.25㎡)                  李添進 (-0.25㎡)                  李盈賜 (-0.25㎡)                  蘇李麗美  (-0.25㎡)                  李麗瓊 (-0.25㎡)                  黃士豪 (-0.13㎡)                  黃惠蘭 (-0.13㎡)                  陳蓮只 (-1.53㎡)                  陳朝貞 (-1.53㎡)                  應補償人↓                      原告 (+3.43㎡)    61,418元              10,036元          10,036元          10,036元          10,036元          10,036元          5,218元            5,218元            61,418元          61,418元          陳俊宏  (+2.67㎡)    47,809元              7,812元            7,812元            7,812元            7,812元            7,812元            4,062元            4,062元            47,809元          47,809元          

附表五：訴訟費用分擔比例  原告 3分之1 【(267地號土地分割前之應有部分比例3/7)×(267地號土地面積8㎡為267、268地號土地合計24㎡之1/3)】＋【(268地號土地分割前之應有部分比例2/7)×(268地號土地面積16㎡為267、268地號土地合計24㎡之2/3)】＝(3/7×1/3)＋(2/7×2/3)＝1/3。以下計算式類推之。 被告楊雪貞即葉陳梅之遺產管理人 9分之1 被告李添財 189分之2 被告李添進 378分之7 被告李盈賜 378分之7 被告蘇李麗美 378分之7 被告李麗瓊 378分之7 被告黃士豪 756分之7 被告黃惠蘭 756分之7 被告陳蓮只 9分之1 被告陳朝貞 9分之1 被告陳俊宏 126分之29 

訴訟費用計算式 裁判費(新臺幣)4,300元 土地測量費用  2,800元 (本院卷二第305頁) 合計          7,100元